【裁判字號】    98,訴更一,7
【裁判日期】    990223
【裁判案由】    返還所有權狀
【裁判全文】
臺灣士林地方法院民事判決             98年度訴更一字第7號
原      告  丙○○
訴訟代理人  邱俊哲律師
複代理人    甲○○
被      告  廣一建設有限公司
法定代理人  乙○○○
訴訟代理人  楊山池律師
上列當事人間請求返還所有權狀事件，本院於民國99年2 月9日
言詞辯論終結，判決如下：
    主  文
原告之訴及假執行之聲請均駁回。
訴訟費用由原告負擔。
    事  實
甲、原告方面：
一、聲明：被告應將坐落基隆市○○區○○段第1353、1354、13
    57、1360、1372、1375-1、821-1 地號土地之所有權狀返還
    原告。並願供擔保聲請宣告假執行。
二、陳述：
  1.原告與被告於民國83年3 月11日訂立土地買賣契約，由原告
    出售坐落基隆市○○區○○段第1353、1354、1357、1360、
    1372、1375-1、821-1 地號土地給被告，總價金新台幣（以
    下同）220,000,000 元，被告已支付第1 期款4,000 萬元（
    原證1 ）；同年月25日，原告向被告購買在上開土地上被告
    預定興建之房屋45戶及車位，總價金120,000,000 元，原告
    已支付3,000 萬元（原證2 ）；但被告迄至91年間僅開挖地
    下室即未再進行施工。為免訟爭，嗣兩造又於91年11月6 日
    簽訂協議書，約定上述二契約繼續有效，原告所買之45戶房
    屋及車位，其中半數由被告繼續於原地興建完成交付原告，
    另半數，由被告所建坐落三峽鎮○○街房屋、車位及其基地
    之應有部分過戶給原告作為替代給付（協議書第2 條）。且
    被告應就上述在原地興建之完工期限至97年11月6 日前完成
    ，另就三峽鎮○○街之房屋、車位及其基地之應有部分過戶
    給原告之同時，原告應將系爭買賣土地之所有權狀交給被告
    保管，並於第2 條前段房屋依約興建至結構體5 樓初胚完成
    ，辦理土地分割、合併及過戶予被告（協議書第5 條）（原
    證4 ）。
  2.惟被告未依系爭協議書履行施工，原告爰以起訴狀繕本之送
    達為解除系爭土地買賣契約之意思表示。原告復於98年11月
    15日再以存證信函通知被告解除系爭協議書。契約既經解除
    ，原告依民法第259 條、第767 條之規定請求返還前所交給
    被告保管之系爭基隆市土地所有權狀。
三、對被告抗辯之陳述：
    系爭基隆市之土地所有權狀之交付給被告保管，是為利日後
    被告履行協議書第2 條前段房屋興建時，用供辦理土地合併
    、分割及過戶，與被告三峽鎮房地移轉給原告所為之替代給
    付，並非本於同一之雙務契約而發生，被告抗辯同時履行並
    無理由。且三峽鎮之房地係原告支付3 千萬元所購入，不必
    回復原狀，價金不足之部分，原告主張自被告之損害賠償額
    抵銷。
乙、被告方面：
一、聲明：駁回原告之訴。
二、陳述：
  1.依原證4 協議書第5 條前段規定「乙方（即被告）履行第2
    條後段之同時，甲方（即原告）應將系爭買賣土地之所有權
    狀正本交與乙方保管」，是被告持有系爭所有權狀，係因已
    履行給付協議書如附表所示三峽鎮○○街房屋及車位予原告
    之故，自屬有權占有，在原告未為回復原狀之前，被告拒絕
    返還系爭權狀。
  2.原告在解除系爭協議書之前，已將附表所示之三峽鎮之房地
    移轉所有權登記予第三人，顯無法返還三峽鎮之房地給被告
    ，依民法第262 條之規定，原告無權解除系爭協議書。
    理  由
甲、程序方面：
一、按訴狀送達後，原告不得將原訴變更或追加他訴。但有下列
    各款情形之一者，不在此限：一、被告同意者。二、請求之
    基礎事實同一者。三、擴張或減縮應受判決事項之聲明者。
    四、因情事變更而以他項聲明代最初之聲明者。五、該訴訟
    標的對於數人必須合一確定時，追加其原非當事人之人為當
    事人者。六、訴訟進行中，於某法律關係之成立與否有爭執
    ，而其裁判應以該法律關係為據，並求對於被告確定其法律
    關係之判決者。七、不甚礙被告之防禦及訴訟之終結者。被
    告於訴之變更或追加無異議，而為本案之言詞辯論者，視為
    同意變更或追加。民事訴訟法第255條定有明文。
二、本件原告起訴時，係依民法第259 條之規定，請求被告返還
    系爭基隆市土地所有權狀，嗣於訴狀送達被告後，追加依民
    法第767 條之規定請求返還系爭基隆市土地所有權狀，被告
    於訴之變更或追加無異議，而為本案之言詞辯論者，視為同
    意原告之追加，先予敘明。
乙、實體方面：
一、原告主張兩造間之系爭協議書、土地買賣契約，已經原告依
    法解除等情，據其提出三份契約、存證信函二份為證。被告
    則以：伊持有系爭所有權狀，係因已履行給付系爭協議書所
    示三峽鎮○○街房屋及車位予原告之故，在原告未為回復原
    狀之前，被告拒絕返還系爭權狀；且三峽鎮之房地在原告行
    使解除權之前，業經原告移轉登記予第三人所有，原告無權
    解除系爭協議書等語，資為抗辯。
二、兩造不爭執事項：
  1.本件原告與被告83年3 月11日訂立土地買賣契約，由原告賣
    系爭土地給被告，總價金220,000,000 元，被告已支付第1
    期款4,000 萬元（原證1 ）；同年月25日，原告向被告購買
    在上開土地上被告預定興建之房屋45戶及車位，總價金120,
    000,000 元，原告已支付3,000 萬元（原證2 ）；嗣兩造又
    於91年11月6 日簽訂協議書，約定上述二契約繼續有效（原
    證4 ），原告所買之45戶及車位，其中半數由被告繼續於原
    地興建完成交付原告，另半數，由被告合建如附表所示之三
    峽鎮○○街房屋、車位及其基地之應有部分過戶給原告作為
    替代給付（協議書第2 條）。且被告應就上述在原地興建之
    完工期限至遲於97年11月6 日前完成；就三峽鎮○○街之房
    屋、車位及其基地之應有部分過戶給原告之同時，原告應將
    系爭買賣土地之所有權狀交給被告保管，並於第2 條前段房
    屋依約興建至結構體5 樓初胚完成，辦理土地分割、合併及
    過戶予被告（協議書第5 條）。
  2.被告就如附表所示三峽鎮○○街之房屋、車位及其基地之應
    有部分已過戶給原告，原告亦已將系爭買賣土地之所有權狀
    交給被告保管。
  3.原告嗣於93年8 月起陸續將三峽鎮○○街之房屋、車位及其
    基地出售移轉與他人（見被證1號，本院卷54至79頁）。
  4.被告迄今未動工興建系爭土地上房屋。
  5.原告於97年12月23日以存證信函通知被告解除83年3 月25日
    之房屋及土地預定買賣契約；於98年11月10日以存證信函通
    知被告解除91年11月6 日之協議書。第一封存證信函被告於
    97年12月24日收受，第二封存證信函於98年11月11日收受。
三、兩造爭執事項：
  1.原告解除系爭協議書，是否合法？
  2.被告為同時履行抗辯，即原告未回復如附表所示之三峽鎮之
    房屋、車位及其基地應有部分給被告前，被告拒絕返還系爭
    權狀，是否有理？
四、本院之判斷：
  1.按民法第259 十條規定：「契約解除時，當事人雙方回復原
    狀之義務，除法律另有規定或契約另有訂定外，依左列之規
    定：一、由他方所受領之給付物，應返還之。二、受領之給
    付為金錢者，應附加自受領時起之利息償還之。三、受領之
    給付為勞務或為物之使用者，應照受領時之價額，以金錢償
    還之。四、受領之給付物生有孳息者，應返還之。五、就返
    還之物，已支出必要或有益之費用，得於他方受返還時所得
    利益之限度內，請求其返還。六、應返還之物有毀損、滅失
    或因其他事由，致不能返還者，應償還其價額。」又，「有
    解除權人，因可歸責於自己之事由，致其所受領之給付物有
    毀損、滅失或其他情形不能返還者，解除權消滅」，民法第
    二百六十二條前段定有明文。
  2.原告主張被告未依系爭協議書之約定在97年11月6 日前在原
    地興建建物完工，伊已於98年11月10日以存證信函通知被告
    解除91年11月6 日之協議書等情，惟查：系爭協議書第5 條
    約定，被告就三峽鎮○○街之房屋、車位及其基地之應有部
    分過戶給原告之同時，原告應將系爭買賣土地之所有權狀交
    給被告保管。且兩造均已依該約定履行完畢（不爭執事項2
    ）。亦即被告已依協議書之約定將其所有三峽鎮○○街之房
    屋、車位及其基地之應有部分過戶給原告，則若原告解除系
    爭協議書，即應依民法第259 條之規定「回復原狀」，換言
    之，原告應將三峽鎮之房地移轉登記回復為被告所有，然而
    原告在解除權行使之前之93年8 月起陸續已將三峽鎮之房屋
    、車位及其基地出售移轉與他人（不爭執事項3 ），顯見原
    告在解除權行使之前，因可歸責於自己之事由，致不能返還
    其所受領之上開三峽鎮之房地，依前述民法第262 條之規定
    ，原告之解除權消滅。是本件原告之解除系爭協議書，難認
    合法。
  3.雖原告主張系爭三峽鎮之房地係伊支付3 千萬元所購入，不
    必回復原狀云云，然查原告向被告購買系爭房屋45戶及車位
    ，總價金共120,000,000 元，而兩造訂立系爭協議書第2條
    約定，該45戶及車位，其中半數由被告繼續於原地興建完成
    交付原告，另半數，由被告所建如附表所示之三峽鎮○○街
    房屋、車位及其基地之應有部分過戶給原告（協議書第2 條
    ）。亦即，依上述協議書所載，三峽鎮之房地等之價格應係
    相當於全部價金之半數即60,000,000元，而原告所已支付者
    僅3,000 萬元，且支付之金額僅汎就系爭45戶之房地及車位
    而言，並非就特定房地而言，是以3,000 萬元僅得指平均分
    配於系爭45戶房地及車位，而依協議書之約定，系爭三峽鎮
    之房地及車位既相當於系爭45戶房地及車位之半數，則原告
    所支付3,000 萬元，亦僅有1,500 萬元是屬於購買系爭三峽
    鎮之房地及車位，顯然不足系爭三峽鎮房地之價金60,000,0
    00元，則原告主張系爭三峽鎮之房地係其購入，不必回復原
    狀云云，即不足採。又原告於99年2 月9 日言詞辯論終結之
    當日復以言詞主張該不足之額，自被告對原告之損害賠償額
    抵銷云云，惟按抵銷，應以意思表示，向他方為之。民法第
    335 條第1 項定有明文。抵銷既應以意思表示向他方為之，
    自應意思表示合法到達他方，始生抵銷之效力，但查被告之
    訴訟代理人早於98年10月29日言詞辯論時即稱伊僅代理本件
    訴訟，並無代被告受意思表示之權限等情（見本院卷第29頁
    反面），而原告為抵銷之意思表示時，被告僅由訴訟代理人
    到場，被告公司之法定代理人並未到場，被告之律師受委任
    之範圍既無民法上之受領意思表示之權限，則原告僅對被告
    訴訟代理人為抵銷之意思表示，並未對被告為抵銷之意思表
    示，即不生抵銷之效力；況查縱使原告得主張抵銷，惟被告
    對於原告之損害賠償額，依協議書第7 條，可確定者僅3,00
    0 萬元（即協議書第7 條約定，如一方不依約履行，違約之
    一方應給付他方三千萬元之違約金），加上原已支付之1,50
    0 萬元，不過共4,500 萬元，尚不足系爭三峽鎮房地及車位
    所值之6,000 萬元，原告主張其已全部付清三峽鎮房地之價
    金，即不足取。
  4.原告另以民法第767 條之規定請求被告返還系爭基隆市土地
    所有權狀，惟查被告之持有系爭基隆市土地所有權狀，係本
    於兩造間91年11月6 日簽訂協議書第5 條之約定，該協議書
    既尚未經解除，已如前認定，被告持有該土地所有權狀即非
    無權占有，原告此項主張，亦無理由，應予駁回。
  5.綜上，原告於行使解除權之前，已自行將其所受領之系爭三
    峽鎮○○街房地等移轉過戶給第三人所有，而無法將該受領
    物回復為被告所有，依民法第262 條之規定，原告之解除權
    消滅，從而原告主張解除系爭協議書，被告應回復原狀，請
    求被告返還系爭土地所有權狀，難認有理，應予駁回。另，
    被告之持有系爭基隆市土地所有權狀係本於系爭協議書第5
    條之約定，系爭協議書既未經解除，原告依民法第767 條之
    規定請求返還，亦無理由，應予駁回。原告假執行之聲請，
    因訴之駁回而失依據，應併予駁回。
  6.兩造爭執事項二（即被告為同時履行抗辯之問題），係以原
    告合法解除系爭協議書為前提，而系爭協議書既未經合法解
    除，則本件即無庸審究被告同時履行抗辯之問題，併予敘明
    。
五、據上論結，本件原告之訴為無理由，依民事訴訟法第78條判
    決如主文。
中    華    民    國    99    年    2     月    23    日
                  民事第一庭  法  官  俞慧君
以上正本證明與原本無異。
如對本判決上訴，應於判決送達後20日內向本院提出上訴狀。
中    華    民    國    99    年    2     月    24    日
                              書記官  陳鳳嬌

司法院資訊處製作；財團法人民間司法改革基金會備份。
